【裁判字號】    97,重上更(四),36
【裁判日期】    970527
【裁判案由】    傷害致死
【裁判全文】
臺灣高等法院臺中分院刑事判決    97年度重上更(四)字第36號
上  訴  人
即  被  告  戊○○
選任辯護人  張慶達  律師
上列上訴人等因殺人等案件，不服臺灣臺中地方法院93年度訴字
第1405號中華民國93年9月24日第一審判決（起訴案號：臺灣臺
中地方法院檢察署93年度偵字第9218號），提起上訴，經最高法
院就被告戊○○部分發回更審 (共同被告劉正結、王大維部分均
已判決確定)，本院更為判決如下：
    主  文
原判決關於戊○○部分撤銷。
戊○○共同傷害人之身體，因而致人於死，處有期徒刑捌年。扣
案之鋁製棒球棍壹支沒收。
    事  實
一、戊○○與劉正結彼此熟識，而劉正結則與王大維友好 (劉正
    結已據本院於96年11月13日以96年度重上(二)字第21號判決犯
    共同連續傷害罪及共同殺人罪，各處有期徒刑8月及12年，
    褫奪公權5年，定應執行刑有期徒刑12年6月，褫奪公權5年
    ；而王大維並據本院於96年11月13日以96年度重上(三)字第21
    號判決犯共同連續傷害罪及共同殺人罪，各處有期徒刑10月
    ，減為有期徒刑5月及14年，褫奪公權5年，定應執行刑有期
    徒刑14年4月，褫奪公權5年，均經上訴最高法院判決駁回確
    定在案)。緣王大維於93年5月9日凌晨0時30分許，駕駛牌照
    號碼VM-0076號自用小客車，途經臺中縣大里市○○路與大
    里路交岔口附近（運動公園旁），因不滿甲○○騎乘機車幾
    擦撞其汽車，兼以酒後情緒不穩，而心生憤怒，雙方遂起爭
    執，王大維竟萌生傷害對方之犯意，乃撥打行動電話向劉正
    結謊稱其於某處與他人起衝突，受毆打，請求當時正在臺中
    縣大里市○○○路「佳佳電子遊戲場」玩樂之劉正結攜帶「
    傢伙 (意指器械)」前來相援，劉正結聞訊後，未辨明真相
    ，即基於與王大維共同普通傷害之犯意，而自牌照號碼Y2-7
    876號自用小客車後車廂取出其所有之鋁製棒球棍1支，囑託
    在場之戊○○駕車載送其前往上開大里市運動公園事故現場
    。戊○○明知劉正結係受邀攜帶鋁製棒球棍前去參與鬥毆，
    傷害他人，竟基於幫助普通傷害之犯意，乃駕駛牌照號碼A3
    -6755號自用小客車（原審判決誤載A3-6788號，嗣該汽車牌
    照號碼變更為4326-JA號）載同劉正結馳赴事故現場。此際
    ，陳崇德見王大維不願罷休，已致電邀人前來挑釁，隨即電
    請友人乙○○速來相助。俄頃，乙○○先行到場，而戊○○
    載同劉正結亦隨後抵達現場，戊○○因與王大維素不相識，
    故到達現場初始，並無意參與共同傷害之行動，僅坐在車上
    觀看，並俟事畢載送劉正結離開現場，而劉正結於車抵現場
    時，迅即持所攜帶之該支棒球棍下車，奔向前去，見王大維
    獨自與甲○○、陳崇德及乙○○等3人相對立，即與王大維
    互為普通傷害之犯意聯絡，由王大維徒手毆打，而劉正結則
    持球棍，共同朝乙○○及甲○○之身體毆打，致使乙○○受
    有頭部外傷、眼球鈍傷併左側眼周邊多處撕裂傷、鼻血等普
    通傷害，而甲○○則受有右側顴骨開放性骨折、膝挫傷等普
    通傷害。乙○○、甲○○及陳崇德等3人見對方持有棒球棍
    且來勢兇狠，己方則赤手空拳，無從相抗，乃分頭逃竄，劉
    正結復持棒球棍夥同王大維續行追打，經追及陳崇德後，陳
    崇德迅即出手抓住劉正結所持之球棍，欲將之奪下，雙方互
    為拉扯推移，此際，戊○○由於在旁已目睹劉正結先前持該
    棒球棍猛烈毆打手無器物之甲○○等人，經其等逃逸後，復
    續行持棒球棍夥同王大維追打之全程情狀，明知劉正結持該
    支棒球棍係為續行毆打陳崇德，惟見陳崇德已抓緊球棍不鬆
    手，一旦該球棍為陳崇德奪取，劉正結將反居劣勢，乃變更
    原幫助傷害之犯意，而決意下場參與共同傷害陳崇德，雖其
    在主觀上並無欲置陳崇德於死亡或殺害陳崇德之犯意，但在
    客觀上顯能預見劉正結取回該棒球棍後，將持以毆打徒手之
    陳崇德，且如重擊要害部位，有導致陳崇德死亡之可能，乃
    趨近陳崇德背後，從後環抱陳崇德身軀，使力扭甩，以將之
    撂倒，俾利於劉正結能順利奪回棒球棍，雖於戊○○甫下場
    共同參與傷害陳崇德之初，王大維因原不認識戊○○，誤以
    為係對方之同夥，乃以拳頭相向，而與戊○○間無傷害犯意
    之聯絡，但經劉正結即時告知及制止後，戊○○與劉正結、
    王大維乃互為共同傷害之犯意聯絡及行為分擔，3人聯手合
    力毆打陳崇德，王大維並於陳崇德雙手抓緊棒球棍使力與劉
    結互為拉扯，而身後則受戊○○環抱身軀扭甩之際，起腳踢
    擊陳崇德之身體，陳崇德三面受敵，力不足以相抗，乃失衡
    蹲坐於地面，劉正結遂趁勢奪回棒球棍。劉正結經戊○○、
    王大維相與協力，而奪回棒球棍後，戊○○知僅由劉正結與
    王大維合力即足以對付已無反擊能力之陳崇德，遂即袖手旁
    觀，任由劉正結、王大維續行毆打已屈身蹲坐之陳崇德。劉
    正結果持該棒球棍猛力朝陳崇德揮擊，王大維則在旁吆喝助
    勢，劉正結與王大維2人於對陳崇德毆打施暴中，竟因情緒
    失控，頓起殺機，而共同變更傷害之犯意為殺人之犯意聯絡
    ，由王大維在旁高聲吆喝「摃乎伊死、摃乎伊死 (臺語意指
    「把他打死」)等語，劉正結聽聞會意後，即與王大維互為
    殺人之犯意聯絡，續行持該棒球棍用力垂直搗擊已不支倒地
    之陳崇德頭部左、右兩側、頂部及後枕部。陳崇德之身體經
    戊○○及劉正結及王大維3人之毆打後，致受有雙手肘後部
    擦傷、右手背虎口處擦傷、兩手臂手抓痕（皮下出血及點狀
    出血）及兩腋下胸皮下出血及點狀出血、頭部硬腦膜下出
    血、腦幹及腦室內出血等傷害。其後，王大維與劉正結見陳
    崇德已不再掙扎，乃罷手，隨即，由戊○○駕駛來車載同劉
    正結，而王大維獨自駕駛上開牌照號碼VM-0076號自用小客
    車，逃離現場，陳崇德雖經事後返回現場之乙○○央請路人
    電請救護車於同日凌晨0時53分許，護送至臺中縣大里市仁
    愛醫院急救，仍因頭部外傷、顱內出血，傷勢嚴重不治，延
    至同月11日晚間8時35分許不治死亡。嗣經警據報循線查悉
    戊○○與劉正結、王大維共同涉犯上開罪嫌，並自牌照號碼
    Y2-7876號自用小客車後車廂內，查扣上開劉正結所有，持
    以犯罪之鋁製棒球棍1支。
二、案經被害人陳崇德母親己○○、胞兄丁○○及乙○○、甲○
    ○訴由臺中縣警察局霧峰分局報請臺灣臺中地方法院檢察署
    檢察官偵查起訴。
    理  由
一、按被告以外之人（包括證人、鑑定人、告訴人、被害人及共
    同被告等）於審判外之陳述，雖不符刑事訴訟法第159條之1
    至之4等4條之規定，而經當事人於審判程序同意作為證據，
    法院審酌該言詞陳述或書面陳述作成時之情況，認為適當者
    ，亦得為證據；當事人、代理人或辯護人於法院調查證據時
    ，知有刑事訴訟法第159條第1項不得為證據之情形，而未於
    言詞辯論終結前聲明異議者，視為有前項之同意，同法第15
    9條之5定有明文。立法意旨在於傳聞證據未經當事人之反對
    詰問予以核實，原則上先予排除。惟若當事人於審判程序中
    表明同意該等傳聞證據可作為證據或於言詞辯論終結前未聲
    明異議，基於尊重當事人對傳聞證據之處分權，及證據資料
    愈豐富，愈有助於真實發見之理念，且強化言詞辯論主義，
    使訴訟程序得以順暢進行，上開傳聞證據亦均具有證據能力
    。本案證人即共同被告戊○○、劉正結、王大維及證人甲○
    ○、乙○○等人於警詢時之陳述，當事人 (包括檢察官及被
    告及其選任辯護人)均表示無意見，自應視為同意作為證據
    ，經審酌其等各該警詢筆錄記載及卷內證據，核無不能自由
    陳述或受其他非法、不當取證等情形，依刑事訴訟法第159
    條之5第1項之規定，自得為證據。
二、訊據上訴人即被告戊○○ (下稱被告)雖坦承其確有駕駛牌
    照號碼A3-6755號自用小客車載送劉正結攜帶扣案之鋁製棒
    球棍1支前往案發現場，而於劉正結與陳崇德爭奪上開棒球
    棍之際，從陳崇德背後抱住其身驅予以拉扯，及陳崇德因受
    劉正結持鋁製棒球棍夥同王大維毆打受傷，而不治死亡等情
    事，惟矢口否認有被訴之共同傷害致死犯行，辯稱：伊事先
    不詳共同被告劉正結前往案發現場原因為何，亦未見劉正結
    攜帶棒球棍上車，到場後，當劉正結手持棒球棍揮打被害人
    乙○○、甲○○時，伊均坐在車上，其後係因目睹劉正結與
    陳崇德在爭奪棒球棍，為勸架，才出手從後抱住陳崇德之身
    體予以拉開，並無共同傷害之意思，亦無毆打陳崇德之行為
    云云。
三、經查：(一)被告因與劉正結熟識，且於劉正結接獲王大維電邀
    攜帶器具前去參與鬥毆時，與劉正結一同在臺中縣大里市○
    ○○路「佳佳電子遊戲場」玩樂，乃受劉正結之囑託，駕車
    載同劉正結攜帶鋁製棒球棍前往事故現場，到場伊始，被告
    僅坐在車上觀看，並未下車參與傷害，而劉正結一抵達現場
    ，迅即持該棒球棍下車，奔向前去，而夥同徒手之王大維，
    共同毆打乙○○及甲○○之身體，致使乙○○受有頭部外傷
    、眼球鈍傷併左側眼周邊多處撕裂傷、鼻血等普通傷害，而
    甲○○則受有右側顴骨開放性骨折、膝挫傷等普通傷害，經
    乙○○、甲○○及陳崇德等3人分頭逃逸後，劉正結復持棒
    球棍夥同王大維續行追打等情，已據被告供承無訛在卷，並
    而證人即被害人甲○○、乙○○等於前開時、地受劉正結持
    鋁製棒球棍夥同王大維共同毆打成傷乙節，亦據證人甲○○
    、乙○○2人於警詢、偵訊及原審審理時證訴明確在卷，復
    有財團法人仁愛綜合醫院所出具之甲○○、乙○○診斷證明
    書各1紙附卷可稽（見警卷第26、27頁），及劉正結所有，
    持以傷害被害人之鋁製棒球棍1支，扣案可證。(二)被告雖辯
    稱：伊不知劉正結囑託其載送至案發現場之目的為何，亦未
    見劉正結攜帶棒球棍上車云云。然衡之扣案之鋁製棒球棍長
    度近65公分，有該球棍之丈量照片2幀在卷可憑（見警卷第
    31頁），其標的形體顯著，不易於藏匿或遮掩，且據被告於
    警詢供稱：「（球棒）是劉正結由他車子拿到我車上．．．
    」等語甚明在卷（見警卷第11頁），再參之共同被告劉正結
    於警詢亦陳稱：「本來他（指戊○○）不知道（我欲往何處
    ，作何事），但是看到我拿棒球棍才問我，我才告訴他我朋
    友出事」、「因為王大維在電話中告訴我說他被打，要我準
    備棍子過去」等情（見警卷第4頁）。顯見被告自始即目睹
    劉正結攜帶該棒球棍上車，且對劉正結何以攜帶上開球棒上
    車原因及目的，知之甚詳，顯見被告上開所辯，係飾卸之詞
    ，不足採取。而共同被告劉正結嗣後改稱：被告戊○○不知
    其有攜帶上開球棒上車云云，亦屬迴護之詞，不能採憑。(三)
    是以被告受劉正結之囑託駕車載送劉正結前往事故現場之初
    ，既已知悉劉正結係攜帶棒球棍前往毆打他人，仍允諾為之
    ，而助成劉正結遂行持該棒球棍毆打乙○○等人身體成傷之
    犯行，其有幫助劉正結犯傷害罪之故意與行為甚明。
四、次查：(一)本案當時發生之現場情形，已為臺中縣大里市○○
    ○○○路口裝設之監視錄影器所攝錄，並經警方以「從電腦
    上的輸出端傳送到轉接器，再用錄影機將轉接器的影像錄影
    下來，再用電腦擷取卡製作光碟片，並未經剪接」之方式複
    製光碟片1份，檢附案卷提出於臺灣臺中地方法院檢察署等
    情，業據臺中縣警察局霧峰分局大里分駐所警員林志凱於94
    年10月5日本院前審審理時證述屬實在卷（見本院上更(一)卷
    (二)第76~7 8頁）。而稽之該攝錄內容，雖因影像解析度不足
    ，未盡清晰，但佐參畫面上出現之人物形體及穿著衣物之異
    同，及輔以被告本人及共同被告劉正結、王大維暨被害人甲
    ○○、乙○○、被害人陳崇德母己○○於檢察官、原審及本
    院前審審理時勘驗該光碟片時對出現人物之辨認及描述，仍
    可區分被告及劉正結、王大維與被害人甲○○、乙○○及陳
    崇德各在場人之當時之動作情形。(二)經原審檢察官於93年6
    月1日勘驗結果，有關被告部分之畫面依序如次：有一人
    進入螢幕（王大維陳稱：此人為被告戊○○）；之後陳崇
    德及持棍棒者及另一人又入螢幕，有人把陳崇德撂倒在地，
    另一人則持棍棒打陳崇德，另一人則踹陳崇德（王大維陳稱
    ：把陳崇德撂倒在地者為被告，持棍棒打人者為劉正結，以
    腳踹擊者，係王大維本人）；劉正結拿棍棒擊打已倒地之
    陳崇德時，有一人在旁邊（王大維陳稱：此人係其本人）；
    陳崇德倒地時，拿棍棒者還連續重擊陳崇德2下（劉正結
    陳稱：拿棍棒連續重擊陳崇德者，係其本人，王大維在旁邊
    以臺語喊著「摃乎伊死）；雙方明顯開始肢體衝突到陳崇
    德倒地，劉正結及王大維離開現場，大約半分鐘時間，王大
    維要離開時，有作勢踹陳崇德的姿勢等情（見93年度偵字第
    9218號卷第66、67頁）。(三)原審法院受命法官於93年7月19
    日準備程序期間勘驗該光碟片結果，有關被告部分為：．．
    ．戊○○用手從後面抱住陳崇德使力往後拉，劉正結面對陳
    崇德二人在搶鋁製空心球棒，經一陣爭奪之後，王大維出現
    於螢幕，．．．，之後，陳崇德因重心不穩而倒地，現場有
    劉正結及王大維2人，劉正結仍持鋁質球棒，繼續打陳崇德
    ，王大維站立於陳崇德旁邊，正視陳崇德，並未出手，之後
    劉正結離開，王大維也跟著回到汽車處等情（見原審卷第
    163頁）。復經原審法院於93年9月10日審理期間勘驗結果，
    被告相關之畫面如下：(第7幕畫面)黑衣男子 (王大維)徒手
    與被害人推打拉扯，身著類似白色上衣深色長褲男子 (劉正
    結)則持球棒毆打及追打在場之人（被球棒毆打者有乙○○
    與甲○○，其中抱頭被打之人是證人乙○○，橘色衣服者是
    證人甲○○）；(第8幕畫面)被告身著近似藍色上衣，深色
    長褲之人，走入空無一人之現場；（第9幕畫面）被告從後
    抱住死者陳崇德之腰部，往逆時針方向繞圈拉扯，而王大維
    與劉正結亦參與拉扯死者陳崇德，王大維起腳側踢死者；(
    第10幕)劉正結持球棒毆打死者陳崇德，王大維則緊站旁邊
    等情（見原審卷第285至291頁）。(四)又經本院前審受命法官
    於95年8月3日準備程序期間勘驗碟結果有關被告之畫面如下
    ：劉正結拿棍棒打乙○○，乙○○抱頭離開，其後戊○○
    出現於畫面中；畫面先出現劉正結與被告2人拉扯陳崇德
    ，再出現王大維抬腿踢擊的動作，後出現被告、劉正結及王
    大維扭打陳崇德之畫面，陳崇德倒在地上，劉正結有持鋁棒
    打擊3下之動作，王大維在旁等情（見本院上更(二)卷第123頁
    ）。(五)揆之上開於偵、審程序中勘驗錄影光碟片之結果，並
    對照卷附翻拍自光碟畫面之照片數幀（見93年度偵字第9218
    號偵查卷第44至53頁），及參酌共同被告劉正結於93年6月
    18日檢察官偵查中供稱：「．．．我手上的棍子曾被陳崇德
    搶走，正當我與陳崇德在搶棍子時，戊○○有上前來拆開我
    們」等語（見93年年度偵字第10872號卷第36頁），而於93
    年6月25日原審法官訊問時及93年8月18日原審法院審理期日
    時復供稱：「．．．我當時是要拿鋁製空心球棒嚇走陳崇德
    ，結果陳崇德沒有走，陳崇德就將我們的鋁製空心球棒搶下
    來，我們就發生拉扯，戊○○過來要將我們拉開」、「在我
    和陳崇德拉扯之時，戊○○要過來拉開我們」、「當時我們
    在搶鋁棒，戊○○是要把我們拉開，才抱住陳崇德腰部」、
    「我毆打陳崇德身體．．．當時戊○○人在旁邊，．．．距
    離我們 (指劉正結與陳崇德)約有二公尺不到的距離」等語
    （分見原審卷第22、229頁）。堪認被告在劉正結與陳崇德
    爭奪棒球棍之際，確有自陳崇德背後環抱其身驅予以拉扯、
    扭甩，而將陳崇德撂倒在地，而經劉正結順利奪回球棒，持
    以擊打陳崇德時，被告即袖手旁觀等情無訛。被告雖辯稱：
    伊環抱陳崇德係為勸架而欲將之拉開云云，而共同被告劉正
    結亦迭於93年6月1日及同月18日檢察官偵查中及於93年6月
    25日原審法官訊問時及93年8月18日審理期日時附和陳稱：
    被告係為勸架、拉開雙方，始拉陳崇德云云。然參之被害人
    陳崇德抓住劉正結所持棒球棍，與之互為爭奪之過程中，被
    告乃單就陳崇德一方環抱其身驅使力扭摔，並非居間推離雙
    方，使互不為侵犯對方之情形，實難認被告之動作係「勸架
    」之正常表現。況被告苟係勸架，衡情當無祇在陳崇德緊棒
    球棍與劉正結爭奪之際，出手拉扯、扭甩陳崇德，以反制陳
    崇德，而在劉正結順利奪回該棒球棍，持以毆打毫無反擊能
    力之陳崇德時，卻袖手旁觀，不予制止之理？是以被告辯解
    其行為係在勸架云云，明顯與事證情況不符，難以採取。(六)
    按刑法上之幫助犯，係指以幫助之意思，對於正犯資以助力
    ，而未參與實施犯罪之行為者而言，如就構成犯罪事實之一
    部，已參與實施即屬共同正犯 (最高法院49年台上字第77號
    )。衡之被告到場後，已在旁目睹劉正結先前持該棒球棍猛
    力毆打空手之甲○○等人，且經其等逃逸後，復持棒球棍夥
    同王大維續行追打等情狀，要難謂其不知劉正結奪回該棒球
    棍，係欲持以傷害陳崇德，則被告於見陳崇德抓緊棒球棍不
    鬆手，必瞭然一旦該球棍落入陳崇德手中，雙方優劣情勢，
    將生逆轉，再參以被告於劉正結奪回球棍後，果袖手旁觀劉
    正結毆打陳崇德等情況，足認被告乃目睹其友人劉正結將處
    於不利情勢，始下場環抱陳崇德身驅加以拉扯、扭甩，予以
    撂倒，使劉正結得以順利奪回棒球棍甚明。則被告既有以腕
    力環抱陳崇德身驅，予以扭甩撂倒，便於劉正結順利奪回棒
    球棍以下手毆打，自難辭其行為分擔之責，縱其意在幫助，
    但其參與犯罪分擔，既已達犯罪構成要件之行為，仍應論以
    共同傷害之正犯，而非從犯 (最高法院65年台上字第590號
    判例參照)。(七)雖據共同被告劉正結於93年6月25日原審法官
    訊問時及93年8月18日審理期日時供稱：當被告過來拉扯陳
    崇德時，王大維誤以為戊○○是對方同夥，就出手打被告，
    後來伊告訴王大維，說被告是伊的朋友，王大維才停止等語
    （見原審卷第22、229頁），及共同被告王大維於93年8月16
    日原審審理時亦供述：他們3人 (指被告、劉正結及陳崇德)
    扭打在一起，伊直覺多一個人出來，伊以為被告要打劉正結
    ，以為被告是對方的人，所以才出手打被告，伊與被告以前
    不認識等語在卷（見原審卷第215頁至第217頁)。可認被告
    甫下場參與拉扯之初，王大維因誤認被告係對方之人，乃出
    拳相向，而未與之有共同傷害之犯意聯絡，但王大維經劉正
    結及時告知，知悉被告之身分與來由後，3人即聯手合力共
    同對付陳崇德，可認此時彼此即有犯意之聯絡與行為分擔，
    要屬無疑。
五、又查劉正結奪回該棒球棍後，乃接續持以擊打陳崇德頭部左
    、右兩側、頂部及後枕部，陳崇德經受被告與劉正結、王大
    維聯手一再毆擊後，致使身體受有雙手肘後部擦傷、右手背
    虎口處擦傷、兩手臂手抓痕（皮下出血及點狀出血）及兩腋
    下胸皮下出血及點狀出血、頭部硬腦膜下出血、腦幹及腦
    室內出血等傷害，雖經於同日凌晨0時53分許，護送至臺中
    縣大里市仁愛醫院急救，仍因頭部外傷、顱內出血，傷勢嚴
    重不治，延至同月11日晚間8時35分許不治死亡等事實，已
    據被告及共同被告劉正結、王大維供認無訛，並據臺灣臺中
    地方法院檢察署檢察官督同檢驗員相驗無訛，並囑託法醫師
    解剖鑑驗屬實，有卷附勘 (相)驗筆錄、相驗屍體證明書、
    相驗屍體驗斷書，解剖紀錄暨被害人陳崇德解剖前後之屍體
    照片共49張附卷可稽（見相驗卷第29頁、第58頁、第61至91
    頁）。顯見陳崇德之受傷不治死亡，與受被告及劉正結、王
    大維之毆打有相當之因果關係無訛。
六、按殺人與傷害人致死之區別，應以行為人主觀上有無殺人之
    犯意為斷（最高法院18年上字第130號判例意旨參照）。再
    刑法第17條之加重結果犯，係指行為人就其故意實行之基本
    犯罪行為，於一般客觀情況下，可能預見將發生一定之結果
    ，但行為人因過失而主觀上未預見該結果之發生，乃就行為
    人主觀上意欲實行之基本犯罪行為，及客觀上可能預見其結
    果之發生，二者間因有相當因果關係存在，予以加重其刑之
    法律評價。而同法第13條所定行為人明知並有意使其發生該
    犯罪結果之直接故意，及主觀上預見其結果之發生，而其結
    果之發生並不違背其本意之間接故意，均應就其結果之發生
    ，負其故意犯罪責任之情形有別。故行為人故意犯罪所生之
    結果，若未涵括於其主觀上之全部直接或間接故意範圍內，
    僅因基本行為事實出於故意，而發生之結果僅於客觀上能預
    見，卻未在其主觀意欲之範圍內，自不構成該結果之故意犯
    ，而應依加重結果犯論處（最高法院94年度台上字第3074號
    判決意旨參照)。次按刑法第277條第2項之傷害致人於死罪
    ，係因犯傷害罪致發生死亡結果所為加重其刑之規定，而加
    重結果犯，既須以行為人「能預見」其結果之發生為要件，
    所謂「能預見」乃指客觀情形而言，與主觀上有無預見之情
    形不同。刑法上傷害致死罪係結果犯，如多數人下手毆打，
    本有犯意之聯絡，自應同負責任（最高法院19年上字第1846
    號及47年台上字第92 0號判例參照）。再共同實施犯罪行為
    ，在合同意思範圍內，相互利用他人之行為，以達其犯罪之
    目的，原不必每一階段均參與，祇須分擔犯罪行為之一部，
    即應對於全部所發生之結果共同負責。而共同正犯之意思聯
    絡，不限於事前有所協議，於行為當時，基於相互之認識，
    以共同犯罪之意思參與者，亦無礙於共同正犯之成立。且共
    同正犯中之一人所引起之加重結果，其他正犯於客觀上能預
    見時即應就該加重結果共同負責，不以正犯間主觀上對於加
    重結果之發生有犯意聯絡為必要。揆之本案係肇因於王大維
    與甲○○間行車糾紛，而起爭端，致王大維心生憤怒，乃電
    邀劉正結攜帶器具前往鬥毆，經劉正結輾轉囑託與王大維素
    不認識之被告駕車載送其攜帶鋁製棒球棍前往現場，被告於
    到場之初，仍在車上觀看，係見劉正結所持之棒球棍為陳崇
    德抓住時，始下場環抱、扭甩陳崇德，予以撂倒，俾劉正結
    順利奪回該棒球棍，此後即袖手在旁觀看劉正結續行毆打陳
    崇德，未再插手等情，足認被告係因見友人劉正結將有反居
    劣勢之際，始下場參與毆打陳崇德，衡其與陳崇德既無仇怨
    糾紛，與王大維又互不相識，難認於王大維在場吆喝「摃乎
    伊死、摃乎伊死」之時，被告有興起共同殺人之犯意聯絡與
    行為分擔之情形。惟被告雖在主觀上無欲置陳崇德於死亡或
    共同殺害陳崇德之犯意，但在客觀上顯然能預見劉正結奪回
    該棒球棍後，將持以毆打不具反擊能力之陳崇德，且有重擊
    要害部位，引起死亡結果之可能，被告自應就陳崇德受毆打
    而死亡之結果負責。
七、復按共同實施犯罪行為之人，在合同意思範圍以內，各自分
    擔犯罪行為之一部，相互利用他人之行為，以達其犯罪之目
    的者，即應對於全部所發生之結果，共同負責。因之，如與
    其他共犯共同實施輕罪行為中，他共犯於中途另行起意改以
    犯重罪之意思而實施犯罪，致發生重罪之結果者。行為人對
    於重罪部分雖無積極合同之意思，固不能依共同正犯論擬。
    然如其能預見共犯之行為有致生重罪結果之危險，仍利用該
    共犯之行為，或縱容、默許共犯為之，雖其主觀上無此預見
    及本意，然仍互相利用共犯之行為以達其原定犯輕罪之目的
    者，仍應論以該輕罪之加重結果犯，尚難單純以輕罪論擬(
    最高法院89年度台上字第1490號判決意旨參照)。查本案共
    同被告劉正結、王大維2人原係基於共同傷害之犯意，著手
    實行傷害犯行中，因在對被害人陳崇德毆打施暴中，情緒失
    控，頓起殺機，乃共同變更傷害犯意為殺人犯意，而應就被
    害人陳崇德死亡之結果，負殺人既遂之罪責等情，固據本院
    分別於96年11月13日以96年度重上(二)字第21號及於96年11月
    13日以96年度重上(三)字第21號刑事判決認定屬實，並經最高
    法院先後於96年1月12日以96年度台上字第235號及97年2月
    22日以97年度台上字第775號刑事判決駁回上訴確定在案，
    有上開本院及最高法院法院各該判決在卷可按。然因被告就
    劉正結、王大維所犯之殺人罪部分，並無積極合同之意思或
    主觀上有此預見，固不能依殺人罪之共同正犯予以論擬。但
    其在客觀上則難辭無預見劉正結持棒球棍擊打陳崇德之行為
    ，有致生陳崇德死亡結果之危險，核之上開說明，自仍應論
    以傷害致死之加重結果犯。綜上所述，被告與劉正結、王大
    維上開共同傷害陳崇德身體，因而導致陳崇德死亡之犯行，
    事證明確，足以認定，自應依法論科。
八、核被告由原先基於幫助劉正結傷害之犯意，而於著手實施幫
    助犯行中，進而參與共同傷害之犯行，致發生死亡結果之行
    為，係犯刑法第277條第2項前段之傷害因而致人於死罪。被
    告上開所為整體犯罪行為中，其原先單純幫助傷害之低度行
    為，已為進而實行傷害致死之高度行為所吸收，不另論罪。
    被告此部分犯行，雖王大維、劉正結2人於共同傷害進行中
    ，將犯罪意思變更為殺人犯意，然於被告參與共同傷害之際
    ，其等2人既仍係出於普通傷害之犯意為之，且與被告互有
    犯意聯絡與行為分擔，則被告就其所犯之傷害致死部分，仍
    應論以共同正犯。又按修正後刑法第28條雖將舊法之「實施
    」修正為「實行」。其中「實施」一語，涵蓋陰謀、預備、
    著手及實行之概念在內，其範圍較廣；而「實行」則著重於
    直接從事構成犯罪事實之行為，其範圍較狹；二者之意義及
    範圍固有不同，但對於被告共犯上開犯行之情形而言，修正
    後刑法第28條之規定，並無較有利於被告之情形，自應適用
    行為時即修正前刑法第28條之規定。
九、原審判決認定被告犯行事證明確，予以論罪科刑，固非無見
    ，惟查：(一)被害人陳崇德係於案發當日即93年5月9日凌晨0
    時53分許被送往臺中縣大里市仁愛醫院急救，顯見被告之犯
    行係在此時間之前，但原判決卻認共同被告王大維係於同日
    凌晨1時許與告訴人甲○○發生行車糾紛，意指本案被告共
    同傷害行為之犯罪時間，係在案發當日凌晨1時之後，此部
    分事實之認定，自有疏誤。(二)原審判決漏未認定被告尚有幫
    助傷害之犯行，亦有未洽。(三)原審既認定當被告與陳崇德、
    劉正結3人扭在一起時，被王大維誤認為對方之人，並動出
    拳毆打等事實，顯認當時王大維並未與被告間有犯意聯絡之
    情事甚明，則被告與王大維間互有犯意聯絡，究竟起於何時
    ，原審判決未予認定，理由容欠完備。是以被告上訴否認犯
    罪，雖無可取。惟原判決關於被告部分，既有上開可議之處
    ，仍屬無可維持，應由本院予以撤銷改判。爰審酌被告之素
    行、犯罪動機、手段、犯罪所生危害、參與本案之行為分擔
    程度，犯後否認犯行，迄未與被害人家屬達成和解等一切犯
    罪情狀，量處如主文第2項所示之刑。扣案之鋁製棒球棒1支
    ，係共同被告劉正結所有，並供共同犯罪所用之物，併依刑
    法第38條第1項第2款之規定宣告沒收。
據上論斷，應依刑事訴訟法第369條第1項前段、第364條、第299
條第1項前段，刑法第2條第1項前段、刑法第277條第2項前段、
第38條第1項第2款、修正前刑法第28條，判決如主文。
本案經檢察官丙○○到庭執行職務。
中    華    民    國    97    年    5     月    27    日
            刑事第三庭    審判長法  官  王  增  瑜
                                法  官  廖  柏  基
                                法  官  蔡  紹  良
上列正本證明與原本無異。
如不服本判決應於收受送達後10日內向本院提出上訴狀，其未敘
述上訴之理由者並得於提起上訴後10日內向本院補提理由書（均
須按他造當事人之人數附繕本）。
                                書記官  許  麗  花
中    華    民    國    97    年    5     月    29    日
附錄論罪科刑法條
刑法第277條：
傷害人之身體或健康者，處3年以下有期徒刑、拘役或1千元以下
罰金。
犯前項之罪因而致人於死者，處無期徒刑或7年以上有期徒刑；
致重傷者，處3年以上10年以下有期徒刑。


司法院資訊處製作；財團法人民間司法改革基金會備份。
